【裁判字號】    98,上更(一),324
【裁判日期】    990120
【裁判案由】    違反貪污治罪條例
【裁判全文】
臺灣高等法院臺南分院刑事判決
上  訴  人  臺灣臺南地方法院檢察署檢察官
上  訴  人
即  被  告  乙○○
選任辯護人  周中臣  律師
            黃錫耀  律師
上列上訴人因被告違反貪污治罪條例案件，不服臺灣臺南地方法
院97年度訴字第789號中華民國97年9月30日第一審判決（起訴案
號：臺灣台南地方法院檢察署96年度偵字第18458號），提起上
訴，判決後由最高法院第一次發回更審，本院判決如下：
    主      文
原判決撤銷。
乙○○公務員，利用職務上機會，詐取財物，處有期徒刑肆年，
褫奪公權參年，犯罪所得財物新台幣參萬元追繳沒收，如全部或
一部無法追繳時，以其財產抵償之。
    事      實
一、乙○○前係臺灣臺南監獄附設臺南戒治所（下稱臺南戒治所
    ）之輔導員，負責受戒治人之輔導、教誨、處遇及關於受戒
    治人報請停止戒治、延長戒治或免予繼續執行戒治等業務，
    係服務於國家所屬機關而具有法定職務權限之公務員（已於
    民國{下同}96年9月20日調任臺灣臺中監獄教誨師，目前停
    職中）。緣於96年5月間，乙○○於台南戒治所輔導訪談受
    戒治人黃順旺時，得知黃順旺之母親病重，乃以關心黃順旺
    母親為由，私下向黃順旺取得其家中電話00-0000000及其配
    偶黃佳雯之行動電話號碼0000000000。嗣於96年6月1日上午
    9時許，臺南戒治所第六次所務委員會議審查通過停止戒治
    之受戒治人，乙○○係該會議之承辦及紀錄人，因此機會而
    得知黃順旺業已經該委員會審核通過，即將報請停止戒治出
    所，乃於同日即96年6月1日下午6時1分許，先以其家中電話
    00-0000000撥打黃佳雯行動電話0000000000，惟因黃佳雯開
    車不便談話，乃請乙○○打電話與黃順旺之胞姊甲○○聯絡
    ，乙○○與甲○○取得聯繫後，二人進而相約於同日即96年
    6月1日在臺南市○○路上耕讀園餐廳見面，於該次見面時，
    乙○○明知黃順旺已通過審核將停止戒治出所，竟利用職務
    上之機會，意圖為自己不法之所有，施用詐術，向甲○○佯
    稱要照顧黃順旺，讓黃順旺在戒治所內比較好過(尚未出所
    期間內)或會用黃順旺母親病歷資料，幫助提報黃順旺提早
    停戒出所，惟必須支付新臺幣（下同）5萬元（怕被錄音遂
    不出聲以手比五之字樣）等情，甲○○不知黃順旺已通過審
    核將報請停止戒治出所一事，但為使黃順旺在戒治所內受照
    顧，日子比較好過及能提早報請停止戒治順利出所而陷於錯
    誤，遂同意乙○○之不法索款。嗣於96年6月4日下午1時許
    ，乙○○再約甲○○於臺南市○○路上雅加達餐廳見面，於
    該次見面時甲○○即將3萬元現金交給乙○○收受(按因甲○○之母親病重，每個月固定須醫藥費約二萬七、八千元，因
    甲○○當時身邊僅剩約三萬元，乃於要到雅加達餐廳與乙○○見面前向其當時之男友丙○○借取三萬元，與其身邊剩餘
    之約三萬元混在一起，將其中之三萬元於雅加達餐廳交給乙○○，雖丙○○為了迴護乙○○意圖阻斷三萬元之來源，而
    否認當時有借給甲○○三萬元情事，但甲○○屢次堅稱確有
    與乙○○在耕讀園餐廳見面後於雅加達餐廳再與乙○○見面
    之前向丙○○借取三萬元之事實，迄今尚未返還丙○○），
    並向乙○○表示，等黃順旺出所後會再交付尾款2萬元，乙○○以此方式詐得該3萬元。其後黃順旺於96年6月8日停止
    戒治出所後，曾與甲○○向臺南戒治所管理員陳清涼談及乙○○索款之情事，陳清涼即制止甲○○交付後續金錢。總計
    乙○○利用職務上之機會，向所輔導之受戒治人黃順旺之家
    屬詐得3萬元，嗣因黃順旺之家屬發覺有異，始未繼續給付
    其餘之2萬元。
二、案經法務部調查局臺南市調查站移送臺灣臺南地方法院檢察
    署檢察官偵查起訴。
    理      由
甲、程序方面：
一、被告以外之人於偵查中向檢察官所為之陳述，除顯有不可信
    之情況者外，得為證據，刑事訴訟法第159條之1第2項定有
    明文。蓋現行法之檢察官仍有訊問被告、證人及鑑定人之權
    限，其應踐行之程序又多有保障被告或被害人之規定，證人
    、鑑定人於偵查中亦均須具結，就刑事訴訟而言，其司法屬
    性甚高；而檢察官於偵查程序取得之供述證據，其過程復尚
    能遵守法令之規定，是其訊問時之外部情況，積極上具有某
    程度之可信性，除消極上顯有不可信之情況者外，均得為證
    據。故主張其為不可信積極存在之一方，自應就此欠缺可信
    性外部保障之情形負舉證責任（最高法院98年台上字第2904
    號判決參照）。經查，本件證人甲○○、黃順旺、陳清涼偵
    查中具結所為證言，均經彼等於第一審具結作證，並經當事
    人交互詰問，已足保障被告詰問權，且該偵查筆錄，均經證
    人簽名，而證人等於第一審作證時，均未提及偵查中作證時
    有何不法情事，無顯不可信之情況，依上開說明，證人甲○○、黃順旺、陳清涼偵查中具結作證之偵查筆錄，依法有證
    據能力，亦得為證據。
二、本案下述所引用之其他文書證據，均符合刑事訴訟法第159
    條之4規定，並無顯不可信情況，被告及辯護人亦無爭執，
    因此下述所引用之其他文書證據為有證據能力，自得為本案
    證據。
三、被告以外之人於審判外之言詞或書面陳述，除法律有規定者
    外，不得作為證據。刑事訴訟法第159條第1項、第159之2分
    別定有明文。證人甲○○、黃佳雯、陳清涼、黃順旺在調查
    站所為之陳述，係屬審判外之言詞陳述，被告及其辯護人不
    同意列為證據，且無刑事訴訟法第159條之2情事，況證人甲○○、黃順旺、陳清涼既已於偵查中具結做證，另證人甲○○亦屢於第一審及第二審經過交互詰問具結做證，足可取代
    上開證人於調查站之陳述，是本院認證人甲○○、黃佳雯、
    陳清涼、黃順旺在調查站所為之陳述，被告及其辯護人既不
    同意列為證據，本院因認此部分證人於調查站之陳述為無證
    據能力，不列為本案證據。
乙、實體方面：
一、訊據被告乙○○固坦承有撥打電話予證人黃佳雯及甲○○，
    之後並與證人甲○○約在永華路耕讀園餐廳見面，嗣又在永
    華路雅加達餐廳見面等情，惟矢口否認有何詐取財物之犯行
    ，辯稱：「黃順旺說他媽媽病重，我不太相信，他叫我打電
    話問問看，才給我電話，我和甲○○見面只談他弟弟黃順旺
    的事情跟他媽媽病重的事情，當時是甲○○主動於電話中約
    我出去談的，第一次我告訴甲○○說她弟弟即將要出所，這
    次她一直問說她弟弟何時出所，我跟她說裡面有一定的作業
    程序，如果真的要釋放，會通知她來接。我跟甲○○見過兩
    次面，但沒有拿過錢，也沒有約定拿錢，見面談及她弟弟黃
    順旺的事情，叫我們幫忙照顧他云云。辯護人為被告辯護稱
    ：「被告係台南戒治所第六次所務委員會會議之紀錄人，只
    是做紀錄彙整工作，對審查並無投票權，對當天委員會是否
    審查通過黃順旺停止戒治事務，並無任何影響力，亦無影響
    之機會，並不該當貪污治罪條例第5條第1項第2款利用職務
    上機會詐取財物之構成要件」云云。
二、經查：
  (一)證人黃順旺原係臺南戒治所之受戒治人，於95年10月26 日
    入臺南戒治所接受強制戒治，至96年6月1日接受強制戒治已
    屆滿6個月以上，符合提報停止戒治之標準，被告乙○○係
    黃順旺提報停止戒治之承辦人，而於「96年6月1日上午9時
    」，臺南戒治所召開96年第6次所務委員會，而該次委員會
    會議係審議五十四名受戒治人停止戒治事項，經審查委員九
    人投票結果，包括黃順旺在內之十五名受戒治人通過審核，
    被告乙○○擔任該次會議之紀錄人，嗣被告乙○○與證人甲○○相約於「96年6月1日」晚上，第1次在耕讀園餐廳見面
    ，被告乙○○又於「96年6月4日」中午請休假，第2次在雅
    加達餐廳與證人甲○○相約見面，被告乙○○並於「96年6
    月4日」製作提報臺灣臺南地方法院檢察署之臺南戒治所函
    稿，檢察官於96年6月8日通知釋放黃順旺，黃順旺並於「96
    年6月8日」停止戒至出所等情，業據被告乙○○供承無誤，
    並經證人甲○○（偵查卷3371號第42頁-46頁)、黃順旺（偵
    查卷3371號第47頁-50頁）於偵查中結證屬實，且有下列文
    書證據即黃順旺96年6月1日報請停止戒治報告表影本（調查
    站卷第15頁）、臺南戒治所96年第6次所務委員會會議紀錄
    影本（調查站卷第12-14頁）、被告乙○○96年6月4日製作
    提報臺灣臺南地方法院檢察署之臺南戒治所函稿（調查站卷
    第11頁）、臺灣臺南地方法院檢察署檢察官96年6月8日釋放
    通知（調查站卷第10頁）影本各1份及台灣臺南戒治所個人
    出勤紀錄一覽表2紙在卷可稽，自堪認定。
  (二)被告乙○○先打電話給證人黃佳雯（黃順旺妻子）部分：
    被告家中電話為00-0000000、00-0000000、行動電話為0000
    0000 00，黃佳雯名下電話為：0000000000、000000000 0(
    使用人為甲○○)等情，已經被告乙○○陳述在卷（調查卷
    第4頁、第8頁、第14頁），並有通聯調閱查詢單在卷可證（
    調查站卷第24-26頁）。被告乙○○於「96年6月1日」下班
    後之下午18時1分35秒，以家中電話00-0000000撥打黃佳雯
    行動電話0000000000，兩人通話99秒，有中華電信資料查詢
    一紙可稽（調查站卷第27頁），且當時被告說要了解黃順旺
    媽媽生病的情形，因黃佳雯在高速公路上開車，不方便講電
    話，所以黃佳雯就請被告乙○○直接打電話到家裡，與黃順
    旺姊姊甲○○連絡等情，亦經被告乙○○於台南市調查站供
    述在卷（調查站卷第3頁)，及證人甲○○於偵查中結證屬實
    （見偵查卷33 71號第42頁），是此部分事實亦堪認定。又
    證人黃順旺在檢察官偵查中具結證稱：「我於95年8月17日
    因毒品案件進入臺南戒治所受強制戒治，於96年6月8日提早
    停戒出所，被告當時是我們的輔導員，96年5月底某日，被
    告叫我攜帶重度憂鬱症之病歷至輔導室和他見面，並表示我
    時間到了可以報假釋，跟我說我媽媽罹患重病之情形，要我
    提供我太太黃佳雯及我住家的電話號碼以利關心了解，我不
    疑有他，遂提供我太太黃佳雯行動電話0000000000號及我住
    家00-0000000之電話給他，據我研判，他應係查閱我與家中
    之書信往來及會客時的通話紀錄，才得知我母親罹患重病的
    事情，他並表示要以家裏的狀況及在裏面的表現協助我提早
    停止戒治等情（偵查卷他字第3371號卷第47-48頁），由被
    告乙○○確實打電話聯絡黃佳雯及甲○○，並談及黃順旺母
    親重病等情，足認證人黃順旺之證言屬實。
  (三)關於被告乙○○第一次與證人甲○○在耕讀園餐廳見面之時
    間及經過：
    (1)被告乙○○於調查站陳稱：「我打（電話）給黃順旺的姊
      姊（甲○○），她說請我多照顧他，並且約我吃飯（『打
      電話時間我已忘記』），兩人並在耕讀園餐廳見面，當日
      是和黃順旺姊姊見面，快要離去時，他太太（黃佳雯）才
      來的，沒有什麼關係」等情（調查站卷第3頁），而證人
      甲○○於偵查中結證雖曾證稱：「『96年5月20幾號』，
      晚上7時許，被告打電話到我家找我，約我到耕讀園見面
      」等情（偵查卷他字第3371號卷第42頁），被告乙○○與
      證人甲○○兩人就第一次在耕讀園餐廳見面，供述相符，
      應係事實。惟證人甲○○於偵查時雖證稱係在「96年5月
      20幾號」，被告乙○○打電話到我家找我等情，與被告乙○○係於「96年6月1日」，先與證人黃佳雯電話聯絡等情
      ，有所不符。被告乙○○既係於6月1日先與證人黃佳雯聯
      絡後，因證人黃佳雯開車中，不方便聯絡，被告乙○○再
      與證人甲○○電話聯絡，進而與證人甲○○在耕讀園餐廳
      見面，談完後離去時並見到黃佳雯，可見被告乙○○與證
      人甲○○電話聯絡及在耕讀園餐廳見面之時間，應係『96
      年6月1日』晚上，況證人甲○○於偵查中亦結證稱：「被
      告先打我弟媳黃佳雯的電話，說要拿我媽媽的資料，說要
      提報讓我弟弟回來，我弟媳說她開車不方便，叫被告乙○○打00-0000000電話到永華11街家裡，找我，要資料，再
      來我在家裡就有接到電話」、「電話中被告乙○○對我說
      ，要拿我媽媽的醫生證明，要證明她是植物人，可以提前
      讓我弟弟出來，我對他說叫他到我家裡來拿，但他不同意
      ，之後我們就約在永華路的耕讀園見面，就再打電話約當
      天約晚上八點多，在耕讀園見面」等情，又被告乙○○於
      「96年6月1日」下班後之下午18時1分35秒，以家中電話
      00-0000000撥打黃佳雯行動電話0000000000，兩人通話99
      秒，亦有中華電信資料查詢一紙可稽（調查站卷第27 頁
      ）益證被告乙○○係於「96年6月1日」下午18時後，先與
      證人黃佳雯電話聯絡後，隨即再與證人甲○○電話聯絡，
      並於當天（6月1日）晚上8時許，在耕讀園與證人甲○○1
      人見面無誤，則證人甲○○於檢察官偵查時所證稱被告於
      「96年5月20幾號」打電話約其至耕讀園餐廳見面等情（
      偵查卷他字第3371號卷第42頁），應係當時已為6月1日，
      而證人甲○○仍誤為5月20幾日，此部份記憶錯誤，尚符
      合常情。是證人甲○○於偵查中，關於與被告電話聯絡及
      在耕讀園餐廳見面的時間，陳述有誤，自不可採。
    (2)又證人甲○○嗣於第一審及本院審理中均就第1次與被告
      乙○○見面時間為96年6月1日作證，益證證人甲○○確於
      96 年6月1日晚上與被告在耕讀園餐廳見面。
  (四)被告乙○○與證人甲○○第1次在耕讀園餐廳及第2次在雅加
    達餐廳見面時，被告乙○○向證人甲○○索賄情形：
    (1)證人甲○○於檢察官偵查中具結證稱：「我去（耕讀園）
      看到他就有印象了，因為我去（臺南戒治所）懇親時，我
      弟弟黃順旺就有對我說過，他裡面的同學有對他說，如果
      要提早出來，就要花十萬塊給被告，我弟弟還說他不要，
      因為他做錯事情要負責任，我去懇親時，有看到被告在哪
      裡走來走去，被告當時穿著制服」、「（當天晚上在耕讀
      園餐廳）先閒話家常，問我媽媽怎麼會這樣，接下來又要
      我媽媽的醫生證明，我說我有寄過去了，被告就又說「妳
      弟弟在裏面都是我在照顧他，如果你花一點錢的話可以讓
      妳弟弟好過一點」，我對他說我沒有錢，被告就又說「如
      果你不花點錢的話，那妳弟弟會很不好過」，我又一直拜
      託他說我沒有錢，媽媽又生病，被告又一直對我說「妳就
      當作是繳罰金，花點錢讓妳弟弟好過點」，後來我沒有辦
      法就對他說，那是要多少錢，他就比出五萬的手勢，我一
      直哀求他說我沒有那麼多錢，三萬可不可以，被告就對我
      說不行，一定要五萬，並且說他有相熟的當舖，可以把我
      的車子拿去當，我說不行，我需要這部車子」等情（偵查
      卷他字第3371號卷第43頁）。
    (2)又證人甲○○又於98年12月16日本院更一審審理中結證亦
      稱被告乙○○確實有向其索賄五萬元，已給三萬元等情甚
      詳在卷足稽如下：
      審判長問：96年6月1日下午你第一次在耕讀園餐廳跟蔡
                震業見面，是誰約你見面的？
      甲○○答：乙○○。
      審判長問：耕讀園餐廳吃飯的錢，是誰付的，多少錢？
      甲○○答：錢是我付的，不到一千元。
      審判長問：你跟乙○○在耕讀園餐廳吃飯，乙○○如何
                向你表示他要向你拿五萬元？
      甲○○答：乙○○先跟我講我母親的事，關心我母親的
                狀況，然後說到我弟弟黃順旺在裡面的事，
                我向乙○○說我弟弟黃順旺是不是應該要出
                來，我不想讓我親戚知道我弟弟黃順旺在裡
                面關，那時我母親狀況不太好，我問乙○○
                說我弟弟黃順旺最近能出來嗎，乙○○說不
                行還要多二、三個月，我告訴乙○○說我母
                親最近很危險，可不可以請乙○○幫個忙，
                乙○○就跟我說可以，可是，意思就是說要
                花一點錢，乙○○沒有說多少錢，但是他用
                右手指比五，我說我沒有五萬那麼多錢，我
                說可不可以少一點，乙○○的意思說五萬元
                不是他一個人的，我說可是我母親的醫藥太
                重，沒有辦法有那麼多錢，時間太久了，我
                之前的筆錄都有了。我後面有跟乙○○說，
                我再想辦法再跟他聯絡。
    (3)被告乙○○與證人甲○○第2次在雅加達餐廳見面情形：
      證人甲○○於偵查中具結證稱：「第1次見面後兩、三天
      ，我確定那一天是星期一，被告打電話約我中午在永華路
      上的雅加達餐，我弟媳黃佳雯載我去，她在車上等，我一
      人進去與被告見面」、「一見面，我說我真的沒有錢，就
      拿了3萬塊給他，我本來要避嫌從桌子底下拿30張1000元
      共3 萬元給被告，但被告直接從桌面上就把3萬元拿走了
      ，並說我故意只拿3萬元給他，她還問我為什麼不夠錢，
      我說等我弟弟出來我還會再拿兩萬元給他」等情（偵查卷
      他字第3371號卷第44頁）。又證人甲○○於96年6月4日13
      時57 分46秒，以其000000 0000電話撥打被告行動電話
      00000 00000，雖未通話，但被告行動電話基地台顯示在
      臺南市○○路○段149號6樓頂（雅加達餐廳地址：臺南市
      ○○路○段129號附近），有中華電信資料查詢1紙可稽（
      調查站卷第28頁），亦證明被告乙○○當時確在雅加達餐
      廳無誤。當天（6月4日）上午被告乙○○有上班，中午始
      請休假，並立即與證人甲○○在雅加達餐廳見面，顯然被
      告乙○○當天絕非無故見面，應係有所為而來，否則豈有
      請休假與證人甲○○見面之理。另外被告於96年6月6日晚
      上20時20 分許，又以其0000000000號電話聯絡證人甲○○之000000 0000號電話，時間長達300秒，當天（6月6日
      ）晚上21時34分，證人甲○○亦電話聯絡被告，時間亦有
      180秒，有中華電信資料查詢1紙可稽（調查站卷第28頁）
      。證人甲○○證稱在雅加達餐廳交付3萬元給被告等情，
      雖僅有證人甲○○之證言，然其證言其他重要情節均屬實
      ，被告又於黃順旺釋放公文完成後，請休假再與甲○○見
      面商談，甚至黃順旺釋放前2天之6月6日晚上，仍主動電
      話聯絡甲○○，如非以黃順旺之停止戒治釋放或以照顧黃
      順旺為由詐取財物，絕無可能如此作為，是證人甲○○上
      開偵查中具結之證言，應屬真實可信。至證人甲○○於第
      一審作證，雖多方迴護被告，但仍堅稱有拿3萬元給被告
      等情（原審卷弟81頁、第107頁），又證人甲○○於98年
      12 月16日本院更一審審理時再將所能記憶乙○○索賄之
      過程詳如上，仍堅稱見面時被告乙○○確有向其談到要
      照顧黃順旺或要使其弟黃順旺趕快出所為由向其索取五萬
      元甚詳在卷，益證證人甲○○於雅加達餐廳有拿3萬元給
      被告乙○○係屬真實。
    (4)依證人甲○○再於本院更一審審理中結證以觀，被告乙○○與甲○○第一次見面時係要向甲○○索賄五萬元，惟因
      其曾向其前男友丙○○拿三萬元，再連同其身上僅剩約三
      萬元要繳其母親之醫藥費用或不想一次即全部交五萬元，
      等其弟弟出所後再交尾款二萬元，因而當時第二次在雅加
      達餐廳見面時僅先交三萬元給乙○○，餘二萬元向乙○○
      說等其弟出所後再交給，因事後該所管理員陳清涼告以勿
      再交給二萬元，因此甲○○始未再將二萬元交給乙○○之
      事實已甚為明確。
  (五)【又最高法院98年度台上字第6325號98年10月29日發回意旨
    略以】：依黃女(即甲○○)於檢察官偵訊時所述，上訴人(
    即被告乙○○)係以「你花一點錢的話，可以使你弟弟好過
    一點」、「如果你不花點錢的話，那妳弟弟會很不好過」為
    由向黃女要索金錢，似與黃女於調查站所述「上訴人係以協
    助提報黃順旺停止戒治之事向其要索金錢」一節未盡相符。
    若屬前者，則上訴人既未以協助提報黃順旺停止戒治為由向
    黃女要索金錢，則其是否有如原判決所認定利用職務上之機
    會向黃女詐取財物之犯行？即有商榷餘地。究竟黃女何以於
    調查站及檢察官偵訊時作前揭不同之陳述？其中何者為可信
    ？此與上訴人究以何種說詞向黃女要索金錢有關，影響於其
    罪責之認定，原判決並未詳予審究並說明其取捨之理由，卻
    謂黃女上述二次證述僅詳細程度有所不同，大致過程並無矛
    盾，只是說明重心不同，應一體觀之云云（見本院上訴審判
    決第九頁倒數第五至三行），遽為上開認定及論斷，自有調
    查未盡及理由不備之違法云云。此部分本院再查結果如下：
    (1)按證人甲○○在台南市調查站所為之陳述，係審判外之言
      詞陳述，被告及其辯護人於審判程序既不同意作為證據，
      本院更一審另再傳訊甲○○到庭結證以取代甲○○在台南
      市調查站所為之陳述，是本院更一審不再引用證人甲○○
      於台南市調查站所為之陳述，先予明。
    (2)證人甲○○又於98年12月16日本院更一審審理中交互詰問
      時結證如下：
      審判長問：96年6月4日下午第二次在雅加達餐廳跟乙○○
                吃飯，是誰約你出去的？
      甲○○答：乙○○。
      審判長問：96年6月4日下午第二次在雅加達餐廳跟乙○○
                吃飯，你拿多少錢給乙○○，錢如何交給蔡震
                業？
      甲○○答：我拿三萬元現金給乙○○，乙○○用手拿走
                。
      審判長問：乙○○不是向你要求五萬元？
      甲○○答：我跟乙○○講說我不夠錢只有三萬元，再過
                幾天在拿給他。
      審判長問：你在96年他字第3371號卷第43頁，檢察官於
                96年11月2日下午2時54分問你說「當天晚上
                在耕讀園餐廳乙○○怎麼講」，你為何講說
                乙○○說你弟弟在裡面都是我在照顧他，如
                果你花一點錢的話，可以讓你弟弟好過一點
                ，我對他說我沒有錢，乙○○就又說「如果
                你不花一點錢的話，那你弟弟很會不好過」
                為由向你索取五萬元，那你剛才又講說是因
                為你要乙○○幫忙你弟弟黃順旺趕快出來才
                向你索取五萬元，前後意思為何不一樣？
      甲○○答：因為本件發生已經很久了，而且我家裡又發
                生很多事情，所以有些事情我記不得，我在
                第一次在調查站製作筆錄時就完完全全將事
                情經過說出來，我在檢察官問我時侯又想到
                乙○○也有說你弟弟在裡面都是我在照顧他
                ，如果你花一點錢的話，可以讓你弟弟好過
                一點，我對他說我沒有錢，乙○○就又說「
                如果你不花一點錢的話，那你弟弟很會不好
                過」這些話，所以我才跟檢察官說這些話。
      審判長問：你跟乙○○在耕讀園餐廳吃飯，乙○○如何
                向你表示他要向你拿五萬元？
      甲○○答：乙○○先跟我講我母親的事，關心我母親的
                狀況，然後說到我弟弟黃順旺在裡面的事，
                我向乙○○說我弟弟黃順旺是不是應該要出
                來，我不想讓我親戚知道我弟弟黃順旺在裡
                面關，那時我母親狀況不太好，我問乙○○
                說我弟弟黃順旺最近能出來嗎，乙○○說不
                行還要多二、三個月，我告訴乙○○說我母
                親最近很危險，可不可以請乙○○幫個忙，
                乙○○就跟我說可以，可是，意思就是說要
                花一點錢，乙○○沒有說多少錢，但是他用
                右手指比五，我說我沒有五萬那麼多錢，我
                說可不可以少一點，乙○○的意思說五萬元
                不是他一個人的，我說可是我母親的醫藥太
                重，沒有辦法有那麼多錢，時間太久了，我
                之前的筆錄都有了。我後面有跟乙○○說，
                我再想辦法再跟他聯絡。
      審判長問：乙○○除了跟你講說你弟弟在裡面都是我在
                照顧他，如果你花一點錢的話，可以讓你弟
                弟好過一點，及又說「如果你不花一點錢的
                話，那你弟弟很會不好過」這些話外，還對
                你講什麼話？
      甲○○答：大概就是我剛才說的那些話。
      審判長問：那些話是不是說你交錢給乙○○要讓你弟弟
                趕快出來的意思？
      甲○○答：對。
    (3)按證人之陳述有部分前後不符，或相互間有所歧異時，究
      竟何者為可採，法院仍得本其自由心證予以斟酌，非謂一
      有不符或矛盾，即應認其全部均為不可採信；尤其關於行
      為動機、手段及結果等之細節方面，證人之證言，有時亦
      有予渲染之可能；然其基本事實之陳述，若果與真實性無
      礙時，則仍非不得予以採信（最高法院74台上字第1599號
      判例、81年台上字第5303號判決、93年台上字第5421號判
      決參照）。又按證人所為之供述，縱有一部不實，而其他
      部分經法院認為真實時，該部分之證言，仍非不可採為證
      據（最高法院21年上字第591號判例參照）。證據證明力
      由法院自由判斷，證人之證言枝節部分縱令先後未盡一致
      ，但事實審法院本於審理所得之心證，就其證言主要部分
      認為確實可言，予以採取，尚非法所不許（最高法院79年
      台上字第1007號判決參照）。因此法院對證人所為前後矛
      盾之證詞，不宜僅依表面觀察，發現其一有矛盾情形即全
      然摒棄不採，亦不應依證人事後之翻供即認其原先之證詞
      不實，法院為確實發現真實，仍有必要依前述證人人性弱
      點之角度深切觀察其前後所為不同之證述，何者係真實可
      信，何者係事後為避免得罪被告所為迴護之詞，而不應採
      信，以作為判決之依據，本件證人甲○○先後於偵查中與
      審理中之證詞雖有些許差異，但本院更一審綜合全部卷宗
      資料及再傳訊甲○○到庭再做交互詰問後，認證人甲○○
      所為之證述並無矛盾之處，先予明。
    (4)【如依證人甲○○之再於本院更一審之證述以觀，證人甲○○交給乙○○三萬元之用意主要係要被告乙○○幫忙將
      其弟弟黃順旺能趕快出來及要被告乙○○在所內照顧黃順
      旺之意，而甲○○於偵查中所曾證述：「乙○○也有說你
      弟弟在裡面都是我在照顧他，如果你花一點錢的話，可以
      讓你弟弟好過一點，我對他說我沒有錢，及乙○○就又說
      如果你不花一點錢的話，那你弟弟很會不好過」這些話，
      僅係又想到當時見面時又有談到被告乙○○曾有講到而補
      充再證述全部索賄過程之一部分話語，業經證人甲○○再
      於98年12月16日本院更一審審理時再詳細證述如上，因此
      甲○○於偵查中所證述上開部分僅係被告乙○○全部索賄
      之一部分細節，再觀之證人甲○○已將被告乙○○與其如
      何在電話通話？如何見面？如何約二次見面之地點？如何
      索賄五萬元？如何交付三萬元給被告乙○○？如何曾向其
      當時之男友丙○○借三萬元？餘款二萬元何以未再交付？
      整個過程均詳甚詳，絕非編造，應屬可信之經驗與論理
      法則，是證人甲○○之證述被告乙○○本件整個索賄過程
      應係真實，本院認絕非子虛】。
  (六)再查被告乙○○不論係以要照顧黃順旺，要讓甲○○之弟黃
    順旺在戒治所內好過一點為由，或係要幫忙黃順旺提早出所
    為由而要向甲○○索賄五萬元，均係利用其職務上之機會，
    詐取財物；又被告乙○○如僅欲關心甲○○之母之病情，基
    於輔導員（即監獄之教誨師）之公務身份，如無詐財之意，
    依常情為了避嫌，應可在上班時間內於戒治所依法談論，亦
    可在電話中關心瞭解即可，何須互約在耕讀園餐廳及雅加達
    餐廳二次見面，實有違常理，足見被告乙○○居心不良，顯
    有利用職務上之機會，詐取財物之意圖。
  (七)證人甲○○之前男友丙○○於審理中意圖做偽證，有關甲○○曾向其男友丙○○拿取三萬元部分：
    (1)按證人甲○○確實有向當時之男友即證人丙○○（現已分
      開）拿取三萬元，因甲○○當時身上僅剩約三萬元要繳其
      母之醫藥費，因此遂向其當時之男友拿取三萬元，才能有
      三萬元交給被告乙○○及有剩餘之款項再繳交其母每月固
      定之醫藥費，並經甲○○於本院更一審交互詰問時證述甚
      詳，惟因證人丙○○不知何因於審理中不敢吐實，或係為
      了迴護被告乙○○之故，或係為了替被告脫罪而屢次於原
      審及本院審理中做偽證，意圖切斷三萬元賄款之來源，實
      屬不應該，本院並於98年12月16日再傳訊證人甲○○與丙○○到庭再交互詰問，並請該二人當庭對質如下：
      審判長問：你交三萬給乙○○，三萬元是你的或是向謝震
                霆借的？
      甲○○答：我記得那時我有向丙○○拿三萬元。
      審判長問：你何時向丙○○拿三萬元？
      甲○○答：我記得是去耕讀園餐廳後，要去雅加達餐廳之
                前有向丙○○拿三萬元。
      審判長問：你向丙○○拿三萬元就是交給乙○○的三萬元
                ，是不是？
      甲○○答：對。
      檢察官問：三萬元是你自己的錢或是你向丙○○借的？
      甲○○答：我有跟丙○○拿三萬元，當時我因為要繳我母
                親醫藥費約二萬七、八千元，我不知道是不是
                跟我的錢混在一起。
      檢察官問：是不是因為這樣，所以你才在調查站說三萬元
                是自己的存款，都擺在身邊，做為媽媽住院要
                用的費用，你在原審證述說三萬元是你自己身
                邊的錢，是隨時要繳我母親的醫藥費，又證述
                說三萬元是向丙○○拿的，是不是因為混在一
                起，你才會認為說一方也是你自己的錢，一方
                又說是向丙○○拿的，因為不知道到底是誰的
                錢？
      甲○○答：我自己也有三萬元，也有向丙○○拿三萬元，
                我因為放在一起，搞不清楚，其中有一部分是
                繳我母親的醫藥費，有部分三萬元就拿給蔡震
                業。
      辯護人問：你說96年6月4日到雅加達餐廳有交三萬元給蔡
                震業，三萬元是不是從家裡拿的嗎？
      甲○○答：我剛才有說我錢都混在一起，都放在家裡，由
                家裡拿出來。
      辯護人問：你什麼時侯向丙○○拿三萬元？
      甲○○答：就是去耕讀園餐廳以後，要去雅加達餐廳之前
                ，詳細時間記不清楚。
      辯護人問：你跟丙○○拿錢時，你怎麼跟他講？
      甲○○答：我跟丙○○說我要繳我母親的醫藥費，我不夠
                錢。
      辯護人問：你跟丙○○要的金額是多少？
      甲○○答：三萬元。
      辯護人問：可是你剛才說乙○○要向你五萬元，為何你向
                丙○○要三萬元？
      甲○○答：因為那時侯我不想一次五萬元給乙○○。
      辯護人問：你在原審曾經講說你要給錢是要包紅包給蔡震
                業，是不是這個意思？
      甲○○答：對，類似。
   (2)【依上所述，證人丙○○為了阻斷三萬元之來源，屢於原
      審及本院審理中做偽證而否認有拿三萬元給其當時之女友
      甲○○，而迴護被告乙○○，而證人甲○○屢堅稱有與被
      告乙○○相約到耕讀園餐廳之後，又與被告乙○○相約到
      雅加達餐廳之前向其男友丙○○拿取三萬元之事實如下】
      ：
      審判長問：你跟甲○○什麼關係？
      丙○○答：之前是男女朋友關係，現在已經沒有關係。
      審判長問：甲○○跟你交往時，96年6月間是否有向你
                拿三萬元？
      丙○○答：沒有，甲○○有向我說她家裡困難要向我借
                錢，我說我沒有錢。
   (3)【審判長諭請證人甲○○及丙○○當庭對質】：
      證人甲○○問丙○○：
      我曾經到永大路向你說要繳我母親的醫藥費，向你借三
      萬元，你有拿給我，我不知道你為什麼要說沒有？
      丙○○答：她有跟我借，但我真的沒有錢借給她。
      審判長問：你到永大路向丙○○你借三萬元，時間為何
                ？
      甲○○答：晚上，我知道不是很晚，時間我忘記了。
      審判長問：差不多幾點？
      甲○○答：約吃完晚飯。
      審判長問：在永大路哪個地方？
      甲○○答：在永大路的路邊。
      審判長問：當時丙○○是開車或騎機車拿三萬元來給你
                ？
      甲○○答：他用走的。
      審判長問：三萬元你有沒有還丙○○？
      甲○○答：沒有，因為那時我們已經分手了，丙○○也
                沒有向我討。
      審判長問：三萬元用什麼東西包裝？
      甲○○答：沒有包裝，是一疊，直接拿給我。
      審判長問：丙○○拿三萬元給你後，三萬元你放在何處
                ？
      甲○○答：我放在我口袋裡，當時我是開車去的。
      審判長問：你到永大路找丙○○，是誰約的？
      甲○○答：丙○○，他說他在永大路吃東西，我打電話
                給他，問他身上有沒有錢，我要借三萬元，
                他就要我過去拿。
      審判長問：丙○○是不是住在永大路附近？
      甲○○答：我不知道。
      審判長問：你有沒有向丙○○拿三萬元？
      甲○○答：我真的有，我不會那麼無聊，我也不想常常
                到法院。
      審判長問：96年6月間你住在何處？
      丙○○答：永康市○○路。
      審判長問：甲○○剛才說確實有向你拿三萬元，為何你
                說沒有？
      丙○○答：真的沒有，當時我們已經不在一起，真的沒
                有錢借給她。
      審判長問：當時你向丙○○拿三萬元，你們是否已經分
                手？
      甲○○答：還沒有，不然他怎麼會借三萬元給我。
      經證人甲○○與丙○○當庭對質後，甲○○已將如何向丙○○借三萬元？如何前往？拿取三萬元之時間、地點亦詳
      予描述等情況證據以觀，甲○○僅所屢稱有向丙○○拿取
      三萬元為真實，應可採信，至於證人丙○○於對質中否認
      ，應係迴護被告之詞，證人謝振霆之證述不足採信。
    (4)比較證人甲○○於第一審之證詞（見第一審卷106-108頁）
      如下：
      證人甲○○於第一審亦曾結證稱：「我有一個男朋友（丙○○），錢（3萬元）是向他拿的」、「確定時間我不記
      得，但應該是在第1次和第2次見面的中間」、「我是跟他
      （丙○○）說我要用錢，我母親的醫療費他都會幫我」、
      「我忘記我怎麼跟他說的，我只是跟他說我要用錢，他每
      個月都會拿出一些錢給我」、「我是每個月會準備要付3
      萬元醫療費，後來跟被告在台南市○○路耕讀園餐廳的時
      候和被告見面，到底是先向我男朋友（丙○○）拿3萬元
      給被告，還是把我身上3萬元先給被告，我已記不得了」
      、「確定有拿3萬元給被告」等情（第一審卷第106-108
      頁）。因此證人甲○○於原審及本院更一審均明確證述在
      到耕讀園餐廳之後，及到雅加達餐廳之前間確有向其男友
      丙○○拿取三萬元之事實應係真實。
    (5)【按依常情以觀，債務人即向人借錢之人為了不想還錢，
      到法院時均會說伊未向債權人借錢，而債權人到法院均會
      堅稱債務確有向伊借錢，此乃一般之常理，但本件債務人
      即證人甲○○屢次坦承確有於上開所稱之時地向其當時之
      男友丙○○拿取三萬元，而證人甲○○係屬精神正常之人
      ，並非有精神疾病之人，根本不可能如未向丙○○借三萬
      元，而屢稱確有向丙○○借三萬元之理，但丙○○確否認
      甲○○有向其拿取三萬元，違反常理，顯見證人丙○○係
      欲迴護被告乙○○之詞，意圖切斷本件三萬元賄款之來源
      ，顯欲替被告乙○○脫罪之詞，因此證人丙○○屢次於審
      理中做偽證，實屬不應該，證人丙○○之證詞不實在，本
      院認以證人甲○○確有向其前男友丙○○拿取三萬元並與
      自己之三萬元混在一起，將其中之三萬元做為賄款交給被
      告乙○○，另其餘約三萬元之款項繳交其母之醫藥費為真
      實】。
  (八)綜上所述，被告乙○○有明知黃順旺已通過審核將停止戒治
    出所，竟利用職務上之機會，意圖為自己不法之所有，施用
    詐術，仍向甲○○佯稱要照顧黃順旺，讓黃順旺在戒治所內
    比較好過及會用黃順旺母親病歷資料，幫助提報黃順旺提早
    停戒出所，惟必須支付5萬元，事後由黃順旺之姊甲○○第
    一次與被告乙○○相約到耕讀園 餐廳商談後，又由黃順旺
    之姊甲○○與被告乙○○第二次相約到雅加達餐廳先交付3
    萬元給被告乙○○等情之事實已甚為明確，被告乙○○所辯
    無上開犯行云云，純係飾卸之詞，不足採信，是本件被告乙○○身為國家之公務員，利用職務上之機會詐欺取財之犯行
    ，事證明確，應予依法論科。
三、按貪污治罪條例第5條第1項第2款所謂「利用職務上之機會
    詐取財物」，必因法律或命令賦予行為人以一定之職務，而
    行為人竟利用此項職務之機會予以詐財者，始足當之。若其
    用以詐財之行為，與其法令上之職務無所關涉者，即無利用
    其職務之機會以詐欺之可言。故行為人固不以原有此項職務
    為限，然必須有利用其職務上之機會以詐取財物為要件（最
    高法院97年台上字第6254號判決參照）。次按，貪污治罪條
    例第5條第1項第2款所定利用職務上之機會詐取財物罪，其
    所謂「利用職務上之機會」，係指假借職務上之一切事機，
    予以利用者而言，其所利用者，職務本身固有之事機，固不
    論矣，即使由職務上「所衍生之機會」，亦應包括在內，「
    要不以職務上有最後決定權者為限」（最高法院95年台上字
    第761號判決參照）。又按，貪污治罪條例為刑法之特別法
    ，應優先於刑法適用。該條例第5條第1項第2款依據法令從
    事公務之人員，利用職務上之機會詐取財物罪，就詐取財物
    之要件而言，與刑法第339條第1項詐欺罪相同，均以行為人
    意圖為自己或第三人不法之所有，以詐術使人將本人或第三
    人之物交付為要件。查被告於案發時於台南戒治所擔任黃順
    旺之輔導員，其職務負責輔導黃順旺，並擔任該戒治所所務
    委員會審查黃順旺停止戒治會議之承辦人及紀錄人，對該次
    審核雖無投票權，但既係該會議之承辦人及紀錄人，並負責
    嗣後辦理發函釋放等事宜，並非單純之會議紀錄人，被告擔
    任臺南戒治所輔導員，係服務於國家所屬機關而具有法定職
    務權限之公務員，竟利用輔導職務上之機會，向黃順旺之姊
    甲○○詐稱如要黃順旺提早出所或要照顧黃順旺，讓黃順旺
    日子好過一點，要花一點錢，並以手比五萬元之意及明知受
    戒治人黃順旺業已報准停止戒治，仍意圖為自己不法之所有
    而詐取黃順旺之姐甲○○三萬元詐取財物，核被告乙○○所
    為，係犯貪污治罪條例第5條第1項第2款之公務員利用職務
    上之機會詐欺取財罪。被告既已詐得3萬元，即屬既遂，雖
    有2萬元尾款尚未取得，無礙其詐欺既遂。又被告雖犯貪污
    治罪條例第5條第1項第2款之罪，然情節尚屬輕微，其所得
    為3萬元，應依同條例第12條第1項之規定，減輕其刑。
四、原審認被告乙○○罪證明確，予以論罪科刑，並對被告乙○○依「公務員假借職務上之機會，意圖為自己不法之所有，
    以詐術使人將本人之物交付，處有期徒刑壹年貳月」，固非
    無見。惟查：被告係犯貪污治罪條例第5條第1項第2款之公
    務員利用職務上之機會詐欺取財罪，原判決認被告觸犯刑法
    第134條前段、第339條第1項之公務員假借職務上之機會詐
    取財物罪，自有未當。檢察官上訴意旨，亦執此指摘原判決
    不當，為有理由，自應由本院將原判決撤銷改判。爰審酌被
    告身為公務員，不知戮力從公，卻利用職務上之機會而詐取
    他人財物，且被告所詐取之金額雖僅3萬元，惟被告身為矯
    治機關之公務員，屬司法系統之一員，其本件所為極易造成
    一般民眾對司法機關之不信賴感，損害司法形象甚鉅，且以
    被告犯後一再飾詞否認，未曾稍有悔改之意，犯後態度不佳
    等一切情狀，量處有期徒刑四年，併依貪污治罪條例第17條
    、刑法第37條第2項規定，宣告禠奪公權三年，以資懲儆。
    另貪污治罪條例第10條第1項、第2項規定：「犯第4條至第6
    條之罪者，其所得財物應予追繳，並依其情節分別沒收或發
    還被害人；前項財物之全部或一部無法追繳時，應追徵其價
    額，或以其財產抵償之」，旨在杜絕行為人獲取不法利益而
    辱官箴，所謂依其情節分別沒收或發還被害人，係指應追繳
    之財物，究應予以沒收，抑發還被害人，應依個案之犯罪情
    狀，由法院審酌處理，準此，甲○○交付被告之財物3萬元
    ，既係甲○○為使黃順旺提早停止戒治釋放及要讓被告乙○○能照顧其弟黃順旺而交付，雖係遭被告詐欺所致，然甲○○以金錢請被告以黃順旺母重病為由，期能辦理黃順旺提早
    停止戒治及要讓被告乙○○照顧其弟黃順旺，仍非適法行為
    ，與被害人尚屬有間，是甲○○所交3萬元依法應予追繳沒
    收，不得發還甲○○。如全部或一部無法追繳時，以其財產
    抵償之。至被告向甲○○詐取其餘尾款2萬元部份，因甲○○尚未交付，被告既未取得，自不得宣告追繳沒收，附此說
    明。另被告本件犯行係於96年4月24日以後犯之，本無中華
    民國96年罪犯減刑條例之適用，併此敘明。
據上論結，應依刑事訴訟法第369條第1項前段、第364條、第29
9條第1項前段、貪污治罪條例第5條第1項第2款、第12條第1項、
第17條、第10條第1項，刑法第11條、第37條第2項，判決如主文
。
本案經檢察官李傳來到庭執行職務。
中    華    民    國    99    年    1     月    20    日
                  刑事第五庭    審判長法  官  楊明章
                                      法  官  戴勝利
                                      法  官  顏基典
以上正本證明與原本無異。
如不服本判決應於收受送達後10日內向本院提出上訴書狀，其未
敘述上訴理由者，並得於提起上訴後10日內向本院補提理由書（
均須按他造當事人之人數附繕本）「切勿逕送上級法院」。
                                      書記官  呂嘉文
中    華    民    國    99    年    1     月    20    日
附錄本件論罪科刑法條全文：
貪污治罪條例第5條：
有下列行為之一者，處7年以上有期徒刑，得併科新台幣6千萬元
以下罰金：
一  意圖得利，擅提或截留公款或違背法令收募稅捐或公債者。
二  利用職務上之機會，詐取財物者。
三  對於職務上之行為，要求、期約或收受賄賂或其他不正利益
者。
前項第1款及第2款之未遂犯罰之。

司法院資訊處製作；財團法人民間司法改革基金會備份。
